【裁判字號】    97,勞訴,21
【裁判日期】    970624
【裁判案由】    給付退休金
【裁判全文】
臺灣板橋地方法院民事判決              97年度勞訴字第21號
原          告  乙○○
                甲○○
共同訴訟代理人  蘇衍維律師
被          告  良峰塑膠機械股份有限公司
法 定 代 理 人  丙○○
上列當事人間請求給付退休金事件，於中華民國97年6 月10日言
詞辯論終結，本院判決如下：
    主          文
被告應給付原告乙○○新臺幣貳拾柒萬肆仟玖佰壹拾柒元、原告
甲○○新臺幣參拾伍萬壹仟貳佰伍拾元，及均自中華民國九十六
年十一月二日起，各至清償日止按週年利率百分之五計算之利息
。
原告其餘之訴駁回。
訴訟費用由被告負擔五分之三，餘由原告各負擔五分之一。
本判決第一項於原告乙○○、甲○○分別以新臺幣玖萬元、壹拾
貳萬元為被告預供擔保後，各得為假執行；被告於執行標的物拍
定、變賣、或物之交付、或假執行執行程序終結前，分別以新臺
幣貳拾柒萬肆仟玖佰壹拾柒元、參拾伍萬壹仟貳佰伍拾元為原告
乙○○、甲○○預供擔保，或將請求之標的物提存後，得免為假
執行。
原告其餘假執行之聲請駁回。
    事 實 及 理 由
壹、當事人之主張：
一、原告方面：
    聲明：
  (一)被告應給付原告乙○○新臺幣37萬986 元及自民國96年11月
    2 日起至清償日止，按年息百分之5 計算之利息。
  (二)被告應給付原告甲○○38萬8,750 元及自96年11月2 日起至
    清償日止，按年息百分之5 計算之利息。
  (三)原告願供擔保以代釋明，請准宣告假執行。
    其陳述及所提出之證據如下：
(一)原告乙○○係於86年9 月1 日受僱於被告公司工作，於遭被
    告公司資遣前之職務為管制課課長，原告甲○○則係86年9
    月18日受僱於被告公司工作，於遭被告公司資遣前之職務為
    技術員。原告等2 人於工作期間均表現優良，無不良紀錄，
    且原告2 人遭被告公司資遣前即均已滿60歲。詎被告公司於
    96年10月2 日中午即無預警之以公司虧損為理由終止雙方之
    勞動契約，通知原告等2 人隔天無庸再到公司上班，並於當
    天下午5 點強制收回被告公司之門禁卡，拒絕原告等2 人繼
    續提供勞務。被告公司並於96年11月9 日補發非自願性離職
    證明書予原告等2 人，於備註欄記載「因公司業務減縮須減
    少勞工，又無適當工作可安置經預告終止勞動契約，並發給
    資遣費」，離職日為11月2 日（原證1） 。惟其上所記載之
    離職日與事實不符，且被告公司所給付之資遣費之計算與法
    律規定有違。
(二)按因勞動基準法第54條為強制規定，不得違反，而強制退休
    之發動權在雇主，如雇主不以退休為理由而終止其與勞工間
    之勞資關係，反而代以資遣或合意終止之方式自不應准許，
    縱使勞工具有第12條不經預告終止契約之原因，而另有損害
    賠償之問題，亦不允許剝奪勞工之退休金請求權，故在勞工
    一旦符合強制退休之要件後，其領取退休之權利應不再喪失
    雇主若欲終止與該勞工之勞動契約，則須依強制退休之規定
    給付退休金。此最高法院86年度第1528號判決同此意旨。另
    內政部74年5 月28日（74）台內勞字第298989號函亦指出，
    凡合於勞基法第54條強制退休要件之勞工，雇主應依法予以
    強制退休，不得以資遣方式辦理。
(三)原告2 人年齡均已滿60歲，被告公司於96年10月2 日資遣原
    告等2 人，並未以退休之規定給付原告等2 人退休金，僅以
    資遣費之計算給付之，其給付自有不足：
  １、原告乙○○部份：
      原告乙○○係於86年9 月1 日受僱於被告公司工作，94年
      7 月1 日起依勞工退休金條例（下稱勞退條例）選擇勞退
      新制，年資至94年6 月30日止，共7 年10個月；自94年7
      月1 日起至96年10月2 日止，年資共計2 年3 個月又3 天
      。依上述內政部（行政院勞委會前身）及最高法院之見解
      ，原告乙○○7年10 個月之舊制年資，被告公司應依勞基
      法第55條第1 項第1 款之規定前15年之年資，每滿1 年給
      與兩個基數，原告平均工資45,158元（原證2） ，因此，
      被告公司應給付707,476 元（7 ×45,158＋10/12 ×45,
      158） ×2 ，新制自94年7 月1 日起至96年10月2 日止，
      共計2 年3 個月又3 天，依勞退條例應給付50,911元（＜
      2 ×45,158＋93/365×45,158＞×1/2） ；另預告工資30
      天，45,158元，被告公司應給付原告乙○○803,545 元，
      被告公司己給付432,559 元，尚應給付370,986 元。
  ２、原告甲○○部份：
      原告甲○○係於86年9 月18日起受僱於被告公司工作，年
      資至96年10月2 日止，年資共計10 年 又14天。依上述行
      政院勞委會及最高法院之見解，原告乙○○7 年10個月之
      舊制年資，被告公司應依勞基法第55條第1 項第1 款之規
      定前15年之年資，每滿1 年給與兩個基數，原告平均工資
      37,500 元 （原證3） ，因此，被告公司應給付756,250
      元（＜10×37,500＋1/12×37,500＞×2） ；另預告工資
      30天，37,500，被告公司應給付原告甲○○793,750 元，
      被告公司己給付405,000 元，尚應給付388,750 元。
(四)原告等亦向台北縣政府勞工局申請協調亦無結果（原證4）
    。綜上所述，被告依勞基法第54條、第55條、勞工退休金條
    例第12條之規定，請求被告尚應給付原告乙○○370,986 元
    ，尚應給付原告甲○○388,750 元。
(五)年滿60歲即可退休，不須要工作滿15年。資遣為雇主單方意
    思表示即可生效，且被告提出的資料並無原告的簽名。
(六)證據：提出非自願離職證明書、薪資表、臺北縣政府處理勞
    資爭議協調會議記錄等影本為證據。
二、被告方面：
    聲明：請求駁回原告之訴；並陳明如受不利之判決，願供擔
    保請求免為假執行。
    其陳述及所提出之證據如下：
(一)原告已經與被告合意資遣費金額：
    原告於96年10月2 日與其他員工共10人與被告公司負責人討
    論業績衰退問題，當場原告2 人均同意以資遣處理，有會議
    記錄及離職申請單可稽，故原告已與被告合意資遣費金額，
    自不得再提起訴訟另行主張退休金之理，況且被告當時僱請
    原告時，原告2 人均已過50歲，已難有公司願意僱用，原告
    竟不念被告當時依然僱用之情，僅因被告現在業績衰退而卻
    對被告提起本訴訟，不能理解。
(二)原告提出之非自願離職證明書係原告同意離職後，欲聲請失
    業給付而由被告提供給原告之證明，非原告未與被告合意資
    遣費金額。
(三)原告2 人並未符合勞動基準法第53條自請退休要件工作15年
    以上年滿55歲者，或工作25年以上者，被告並未違反勞動基
    準法規定。
(四)對於原告2 人已滿60歲無意見，對於原告的平均工資數額沒
    意見。被告有提供預告工資1 個月，若原告是被資遣，應該
    在1 個月內就該向公司表示，不是在一個月後才提出訴訟。
(五)證據：提出會議記錄、資遣申請單等影本為證據。
貳、得心證之理由：
一、原告主張原告乙○○自86年9 月1 日起受僱於被告，原告甲
    ○○自86年9 月18日受僱於被告，且原告2 人遭被告資遣前
    即均已滿60歲，被告於96年10月2 日中午以公司虧損為理由
    終止雙方之勞動契約，通知原告等2 人隔天無庸再到公司上
    班，並於當天下午5 點強制收回被告公司之門禁卡，拒絕原
    告等2 人繼續提供勞務，被告並於96年11月9 日補發非自願
    性離職證明書予原告等2 人，記載「因公司業務減縮須減少
    勞工，又無適當工作可安置經預告終止勞動契約，並發給資
    遣費」，離職日為11月2 日，並提出非自願離職證明書影本
    2 件為證據（見本院97年度板勞調字第6 號卷第6 、7 頁，
    以下簡稱調解卷），被告對於原告主張之上開事實並不爭執
    ，則原告上開主張自堪信為真實。
二、原告又主張原告2 人俱已年滿60歲，被告如欲終止雙方間之
    勞動契約應以退休方式辦理一節，則為被告所否認，並抗辯
    稱是經原告同意以資遣方式辦理等語，並提出會議記錄及原
    告2 人所填寫之「資遣離職留職停薪申請單」影本2 件為證
    據（見本院卷第15、16、17頁），經查，依據原告所提之會
    議記錄影本所示：「第二次會議下午4:00召開：1.因96年業
    績衰退庫存品過多，故97年生產量大幅縮減，公司勢必將精
    減人事成本。2.基於考量將資遣6 名員工，所資遣員工原則
    上：不須直接負擔生活家計者。3.若不同意資遣者，員工仍
    可留下來繼續工作。結論：1.乙○○、甲○○、徐成玉、鄭
    秀蓮、王吳月娥、阮蕭秋花等6 人皆同意以資遣（詳見離職
    單）。2.離職日為96/11/02，資遣費於96/11 發薪日處理之
    。3.前年度" 特休未休" 及96行事曆調班補薪，皆於96/11
    薪資一併結算」，其下方有訴外人張志寬、陳志明、劉淑萍
    、王璽榮、鄭秀蓮、王吳月娥、阮蕭秋花等人之簽名，但並
    無原告2 人之簽名，此有2007/10/2 會議記錄影本在卷可參
    （見本院卷第15頁），則可見被告公司內部召開前述會議，
    決議就上述員工予以資遣時，本件原告2 人並未參加，亦未
    就會議結論簽名表示同意，則原告2 人自不受前述會議所獲
    致之結論內容之拘束乃屬當然；又查，原告2 人固填寫前述
    「資遣離職留職停薪申請單」，然該「資遣離職留職停薪申
    請單」僅屬原告因應其雇主即被告所為資遣而為終止雙方間
    之勞動契約之表示而為辦理離職手續所填寫之書件，尚不能
    以其填寫該申請單即認為其同意被告以資遣方式終止雙方間
    之勞動契約，被告此部分抗辯尚非可採。
三、按勞動基準法第11條規定：「非有左列情形之一者，雇主不
    得預告勞工終止勞動契約：一、歇業或轉讓時。二、虧損或
    業務緊縮時。三、不可抗力暫停工作在一個月以上時。四、
    業務性質變更，有減少勞工之必要，又無適當工作可供安置
    時。五、勞工對於所擔任之工作確不能勝任時。」、修正前
    之第54條第1 項規定：「勞工非有下列情形之一，雇主不得
    強制其退休：一、年滿六十歲者。二、心神喪失或身體殘廢
    不堪勝任工作者。」（註：本條項於民國97年05月14日修正
    ，因本事件發生於法律修正前，仍應適用修正前之規定），
    又「按同時符合勞動基準法第十一條雇主得預告勞工終止勞
    動契約及第五十四條雇主得強制勞工退休之規定者，因後一
    規定，對勞工較為有利，基於勞動基準法保護勞工之意旨，
    應認雇主僅得依後一規定，強制勞工退休，不得依前一規定
    ，預告勞工終止勞動契約。」，此有最高法院86年台上字第
    1528號判決要旨可參，則於雇主欲終止其與勞工間之勞動契
    約時，倘同時具有資遣或退休要件時，應僅得以退休方式終
    止其與勞工間之勞動契約，而不得以資遣方式終止其與勞工
    間之勞動契約，甚為顯然。經查，本件原告主張其於被告終
    止雙方間之勞動契約時，俱已年滿60歲一節，為被告所不爭
    執，且依前述非自願離職證明書所載原告之出生年月日分別
    為民國35年10月13日、民國33年12月2 日，至96年10月2 日
    俱已年滿60歲，則原告主張其2 人均已符合修正前勞動基準
    法第54條第1 項第1 款規定之退休條件一節，自堪信為真實
    ，則依據前揭說明，原告主張被告欲終止雙方間之勞動契約
    ，應以退休方式辦理而不能以資遣方式辦理一節，自屬可採
    。
四、按依勞動基準法第55條第1 項規定：「勞工退休金之給與標
    準如左：一、按其工作年資，每滿一年給與兩個基數。但超
    過十五年之工作年資，每滿一年給與一個基數，最高總數以
    四十五個基數為限。未滿半年者以半年計；滿半年者以一年
    計。二、依第五十四條第一項第二款規定，強制退休之勞工
    ，其心神喪失或身體殘廢係因執行職務所致者，依前款規定
    加給百分之二十。」、第2項規定：「前項第一款退休金基
    數之標準，係指核准退休時一個月平均工資。」，又按依勞
    工退休金條例第12條第1 項、第2 項規定：「本條例施行前
    已適用勞動基準法之勞工，於本條例施行後，仍服務於同一
    事業單位而選擇適用本條例之退休金制度者，其適用本條例
    前之工作年資，應予保留。」、「前項保留之工作年資，於
    勞動契約依勞動基準法第十一條、第十三條但書、第十四條
    、第二十條、第五十三條、第五十四條或職業災害勞工保護
    法第二十三條、第二十四條規定終止時，雇主應依各法規定
    ，以契約終止時之平均工資，計給該保留年資之資遣費或退
    休金，並於終止勞動契約後三十日內發給。」，則勞工如於
    勞工退休金條例施行後，選擇適用該條例規定之勞工退休金
    新制者，其於該條例施行前之工作年資應依規定予以保留，
    並於勞動契約終止後仍依勞動基準法規定由雇主發給資遣費
    或退休金。爰就原告2人之請求分別審究如下：
（一）關於原告乙○○部分：
  １、原告乙○○主張其自86年9 月1 日起受僱於被告，於94
      年7 月1 日選擇適用勞工退休金條例新制，則其適用勞動
      基準法應保留之工作年資為7 年10個月，則此部分年資依
      照前述勞動基準法第55條第1 項規定之計算方式前15年內
      以每1 年計算2 個基數，滿半年者以1 年計，則7 年又10
      個月應以16個基數計算其退休金，而原告乙○○之離職前
      之平均工資為每月45,158元，乃為被告所不爭執之事實，
      並有被告計算原告乙○○資遣費之計算表影本可參（見本
      院調解卷第8 頁），則16個基數即相當於16個月之月平均
      工資數額即為722,528 元，惟原告乙○○僅請求707,476
      元，因民事判決應以當事人請求之範圍為限，則原告乙○
      ○此部分請求自應以其主張之707,476 元為準，原告乙○
      ○此部分請求自堪認為有理由。
  ２、原告乙○○又主張依勞工退休金條例規定，請求被告給付
      資遣費50,911元部分，然查，依據勞工退休金條例第12條
      第1 項規定：「勞工適用本條例之退休金制度者，適用本
      條例後之工作年資，於勞動契約依勞動基準法第十一條、
      第十三條但書、第十四條及第二十條或職業災害勞工保護
      法第二十三條、第二十四條規定終止時，其資遣費由雇主
      按其工作年資，每滿一年發給二分之一個月之平均工資，
      未滿一年者，以比例計給；最高以發給六個月平均工資為
      限，不適用勞動基準法第十七條之規定。」，由上開法條
      條文明白可見，得依據勞工退休金條例規定請求資遣費者
      ，並不包括退休之情形在內，原告乙○○既然選擇退休，
      即不能再要求被告給付資遣費，二者乃屬擇一請求而不能
      併存，而今原告乙○○既然選擇退休，自無再請求被告給
      付資遣費之權利，故其此部分請求自屬無理由。
  ３、原告乙○○又主張被告應給付預告期間工資803,545 元部
      分，經查，依勞動基準法第16條第1 項規定：「雇主依第
      十一條或第十三條但書規定終止勞動契約者，其預告期間
      依左列各款之規定：一、繼續工作三個月以上一年未滿者
      ，於十日前預告之。二、繼續工作一年以上三年未滿者，
      於二十日前預告之。三、繼續工作三年以上者，於三十日
      前預告之。」，故於雇主有依勞動基準法規定資遣勞工時
      ，方有預告期間規定之遵守義務，且如不依規定預告，則
      應依同條第3 項規定給付預告期間之工資，而上開規定於
      退休之情形並無適用，而原告乙○○已選擇退休業如前述
      ，則其既非遭被告資遣，則被告自無給付預告期間工資之
      義務，原告乙○○此部分請求自屬無理由。
  ４、綜上，原告乙○○所得向被告請求之金額本應為707,476
      元，扣除被告已經給付原告乙○○之432,559 元，則原告
      乙○○尚可向被告請求之金額即為274,917 元，原告乙○
      ○之請求於此數額範圍內方屬有理由，其超過此數額部分
      乃屬無理由。
（二）關於原告甲○○部分：
      原告甲○○主張其自86年9 月18日起受僱於被告，於勞工
      退休金條例施行後仍選擇適用勞動基準法規定之舊制，其
      工作年資算至96年10月2 日止共計10年又14天，依前揭勞
      動基準法第55條第1 項規定15年內以每1 年計算2 個基數
      ，未滿半年者以半年計，則10年又1 個月餘應以21個基數
      計算其退休金，而原告甲○○之離職前之平均工資為每月
      37,500元，乃為被告所不爭執之事實，並有被告計算原告
      甲○○資遣費之計算表影本可參（見本院調解卷第9頁）
      ，則21個基數即相當於21個月之月平均工資數額即為787,
      500 元，惟原告甲○○僅請求756,250 元，因民事判決應
      以當事人請求之範圍為限，則原告甲○○此部分請求自應
      以其主張之756,250 元為準，原告甲○○此部分請求自堪
      認為有理由。
  ２、原告甲○○又主張被告應給付預告期間工資37,500元部分
      ，經查，依勞動基準法第16條第1 項規定：「雇主依第十
      一條或第十三條但書規定終止勞動契約者，其預告期間依
      左列各款之規定：一、繼續工作三個月以上一年未滿者，
      於十日前預告之。二、繼續工作一年以上三年未滿者，於
      二十日前預告之。三、繼續工作三年以上者，於三十日前
      預告之。」，故於雇主有依勞動基準法規定資遣勞工時，
      方有預告期間規定之遵守義務，且如不依規定預告，則應
      依同條第3 項規定給付預告期間之工資，而上開規定於退
      休之情形並無適用，而原告甲○○已選擇退休業如前述，
      則其既非遭被告資遣，則被告自無給付預告期間工資之義
      務，原告甲○○此部分請求自屬無理由。
  ３、綜上，原告甲○○所得向被告請求之金額本應為756,250
      元，扣除被告已經給付原告甲○○之405,000 元，則原告
      甲○○尚可向被告請求之金額即為351,250 元，原告甲○
      ○之請求於此數額範圍內方屬有理由，其超過此數額部分
      乃屬無理由。
（三）按「雇主應給付之勞工退休金應自勞工退休之日起三十日
      內給付之。」，勞動基準法施行細則第29條第1 項定有明
      文。本件原告2 人應於96年10月2 日退休，已如前述，則
      雇主即被告即應於30日內即應於96年11月1 日前給付原告
      退休金，倘被告未於上開期限內給付，則自96年11月2 日
      起即負遲延責任；而按給付有確定期限者，債務人自期限
      屆滿時起，負遲延責任；又按遲延之債務，以支付金錢為
      標的者，債權人得請求依法定利率計算之遲延利息；民法
      第229 條第1 項、第233 條第1 項前段分別定有明文，則
      原告請求被告應自96年11月2 日起至清償日止按法定利率
      年息5%計算之利息部分，亦屬有理由。
五、綜上所述，原告主張依據勞動契約之法律關係，請求被告給
    付退休金，其中原告乙○○部分請求被告給付274,917 元、
    原告甲○○部分請求被告給付351,250 元，於前揭數額及自
    96年11月2 日起至清償日止按法定利率年息百分之五計算之
    遲延利息之範圍內為有理由，應予准許；至於原告之請求超
    過該數額部分則為無理由，應予駁回。
參、假執行之宣告：兩造均陳明願預供擔保聲請宣告假執行或免
    為假執行，就原告勝訴部分，經核均無不合，爰分別酌定相
    當之擔保金額就原告勝訴部分俱准許之；至於原告其餘假執
    行之聲請，因該部分訴之駁回而失所附麗，應併予駁回。
肆、本件事證已臻明確，兩造其餘主張及攻擊防禦方法與證據，
    經本院斟酌後，與本件判決結果已不生影響，故不一一論列
    ，附此敘明。
伍、結論：原告之訴為一部有理由，一部無理由，依民事訴訟法
    第78條、第79條、第85條第1項、第390條第2項、第392條第
    2項，判決如主文。
中    華    民    國    97    年    6     月    24    日
            民事第一庭  法  官  許  瑞  東
以上正本證明與原本無異
如對本判決上訴，須於判決送達後20日內向本院提出上訴狀
中    華    民    國    97    年    6     月    24    日
                        書記官  賴  玉  芬


司法院資訊處製作；財團法人民間司法改革基金會備份。
